【裁判字號】    95,訴,508
【裁判日期】    951117
【裁判案由】    變更房屋稅籍登記
【裁判全文】
臺灣臺中地方法院民事判決  95年度訴字第508號
原      告  乙○○
被      告  祭祀公業伯叔嘗
法定代理人  丙○○
上列當事人間變更房屋稅籍登記事件，本院於95年10月30日言詞
辯論終結，判決如下：
    主    文
被告應給付原告新台幣貳萬肆仟伍佰壹拾壹元及自民國95年6月
24日起，至清償日止，按年息百分之五計算之利息。
原告其餘之訴駁回。
訴訟費用由被告負擔百分之三，餘由原告負擔。
本判決原告勝訴部分得為假執行。
    事實及理由
一、被告受合法通知，無正當理由，未於最後言詞辯論期日到場
    ，核無民事訴訟法第386條各款所列情形，爰依原告之聲請
    ，由其一造辯論而為判決。
二、原告起訴主張: 訴外人林天清即原告之父，於民國（下同）
    76年5月11日就被告所有坐落台中縣石岡鄉○○段九房厝小
    段232地號（嗣地籍圖重測變更為金星段第493地號）土地中
    之60坪土地簽訂租賃契約，約定由林天清自行在其上搭建廠
    房使用，租期自76年5月間起算至86年5月間，共計10年，林
    天清搭建之廠房門牌號碼則編定為台中縣石岡鄉○○村○○
    路977號（下簡稱舊廠房），嗣租期屆滿後，原告接手舊廠
    房並擴大經營，除與被告就前開租賃範圍土地重新簽訂租賃
    契約外，並向被告增加承租變更後金星段第492地號、面積
    135．17平方公尺土地，於87年6月30日（起訴狀誤載為6月
    31日）於其上擴建新廠房（下稱新廠房），門牌號碼初始亦
    延用台中縣石岡鄉○○村○○路977號，惟嗣後則增編為台
    中縣石岡鄉○○村○○路959號，而台中縣稅捐稽徵處東勢
    分處於課徵房屋稅時，雖將新、舊廠房之稅額分開課徵，然
    房屋稅繳款書所載門牌號碼，迄仍延用977號，僅在新廠房
    部分加註977號「左邊」，且於租賃契約存續期間，新、舊
    廠房之房屋稅均由原告依約繳納。92年10月間，兩造合意終
    止前開租賃契約，原告除將承租土地返還被告外，亦將新、
    舊廠房之事實上處分權，依兩造口頭協議歸被告取得，並約
    定自93年度起由被告負責繳納新、舊廠房之房屋稅，新、舊
    廠房現已由被告出租予訴外人使用，惟被告遲不配合原告辦
    理新、舊廠房之稅籍變更登記，且拒不繳納房屋稅款，致原
    告於94年10月間遭台中縣稅捐稽徵處將積欠之93年度房屋稅
    新台幣（下同）2萬1315元及滯納金3196元，移送強制執行
    ，經原告於94年10月25日先行繳納完畢，原告所繳納之房屋
    稅及滯納金，不論依兩造之協議或被告為新、舊廠房所有權
    人之地位，均應由被告繳納，今被告無法律上原因受有該利
    益，致原告受有損害，為此，爰依兩造間之協議、民法第
    179條前段之規定提起本訴。並聲明：（一）被告應將門牌
    號碼台中縣石岡鄉○○村○○路959號及977號房屋之納稅義
    務人，變更為其名義；（二）被告應給付原告2萬4511元，
    及自起訴狀繕本送達翌  日起至清償日止，按年息百分之五
    計算之利息。
三、被告雖未於最後言詞辯論期日到庭，惟曾到庭陳稱：系爭房
    屋為被告有，不是原告所建，被告有去辦理變更納稅名義人
    變更，惟稅捐機關要求被告出具買賣或贈與並繳納契稅方可
    辦理，以致被告無法變更等語。並聲明：駁回原告之訴。
四、本件原告主張：訴外人林天清即原告之父，於76年5月11 日
    ，就被告所有坐落台中縣石岡鄉○○段九房厝小段232地號
    （嗣地籍圖重測變更為金星段第493地號）土地中之60坪土
    地簽訂租賃契約，約定由林天清自行在其上搭建廠房使用，
    租期自76年5月間起算至86年5月間，共計10年，林天清搭建
    之舊廠房門牌號碼則編定為台中縣石岡鄉○○村○○路977
    號，嗣租期屆滿後，原告接手舊廠房並擴大經營，除與被告
    就前開租賃範圍土地重新簽訂租賃契約外，並向被告增加承
    租變更後金星段第492地號、面積135．17平方公尺土地，於
    87年6月30日，在其上擴建新廠房，門牌號碼初始亦延用台
    中縣石岡鄉○○村○○路977號，惟嗣後則增編為台中縣石
    岡鄉○○村○○路959號，而台中縣稅捐稽徵處東勢分處於
    課徵房屋稅時，雖將新、舊廠房之稅額分開課徵，然房屋稅
    繳款書所載門牌號碼，迄仍延用977號，僅在新廠房部分加
    註977號「左邊」，且於租賃契約存續期間，新、舊廠房之
    房屋稅均由原告依約繳納等情，業據原告提出被告所不爭執
    之林天清與被告訂之租賃契約書一份、原告與被告之租賃契
    約書二份、92年度房屋稅轉帳繳納證明協議書一份、92 年
    度房屋稅繳款書一份為證，被告到庭就原告所主張系爭租賃
    關係不為爭執，惟陳稱：系爭房屋為自始為被告所有，不是
    原告所有云云。惟審諸系爭林天清與被告訂立之租賃契約書
    ，其第1條約定：「乙方（即被告）同意就石岡鄉○○段九
    房厝小段232地號（嗣地籍圖重測變更為金星段第493地號）
    內工業區土地以下游西向位置撥出六十坪土地租給甲方（即
    林天送）；第6條亦約定「乙方（即被告）應無條件協同蓋
    章提供甲方（即林天清）依法建築許可及設廠申請」等語；
    而原告與被告之二份租賃契約書，其第1條分別載明：「甲
    方（即被告）同意將其所有坐落石岡鄉○○段第492地號土
    地壹筆135平方米，出租予乙方（即原告）作為工廠用」、
    「甲方（即被告）同意將其所有坐落石岡鄉○○段第493地
    號土地壹筆265平方米，出租予乙方（即原告）作為工廠使
    用」，依上開約定內容，原告主張租賃期間，原告與其父僅
    係向被告承租土地以供建築廠房營業，應符實情，且證人丁
    ○○到庭結證系爭廠房係其為原告所營造等語，證人甲○○
    亦結證：系爭廠房為原告出資請其從事鋼鐵工事等語（詳參
    本院95年10月30日言詞辯論筆錄），更明原告主張系爭門牌
    號碼台中縣石岡鄉○○村○○路977號、959廠房，為原告及
    其先父所興建，應屬可採。另參諸被告到庭自承，其有去辦
    理變更納稅名義人變更，惟稅捐機關要求被告出具買賣或贈
    與並繳納契稅方可辦理云云，按被告如為系爭建物之原始起
    造人，何以納稅義務人，為原告之名，且為何事後應原告之
    請求前往辦理納稅義人名義變更，更明被告辯稱：系爭建物
    為其建造，被告原始取得，應屬無稽。
五、又系爭廠房建物為原告所建造，原告自承其業已將系爭建物
    之事實處分權讓與被告，而被告就其現在有占有使用系爭廠
    房收益之事實，復不爭執，是原告主張其於系爭土地租賃契
    約終止時，與被告協議將爭房建物之事實處分權讓與被告，
    並約由被告繳納93年度起之房屋稅款之事實，應屬可採。按
    系爭93年度之房屋稅款2萬1315元，被告既承諾繳納，惟被
    告未為繳納以致原告遭受罰鍰滯納金3196元，原告因被告之
    債務不履行而受有損害，原告主張被告未依契約履行，而受
    有2萬4511元之損害，被告應予賠償，於法有據，應予准許
    。
六、復按稅籍，為稅捐機關管理納稅人資料並便於稽徵而設，屬
    公法上之行政行為，非有公示物權之作用。又房屋所有人應
    向政府繳納房屋稅，乃在盡公法上之義務，且房屋稅籍之變
    更與否，與房屋所有權之移轉無涉，更非房屋所有權移轉之
    要件，故房屋所有權如有讓與情事，而須向稅捐稽徵機關申
    請變更納稅義務人名義，係盡其公法上之義務，不得以之為
    私權訟爭之客體。（最高法院79年台上字第875號判決參照
    ）。本件稅籍即房屋納稅義務人之資格，本由稅捐機關所認
    定，屬公法上之行政行為，行政機關就納稅義務人之認定是
    否變更，全由行政機關自裁量，人民之聲請，亦僅提醒行政
    機關發動裁量權之行為，行政機關是否為變更之處分，仍屬
    行政機關之裁量權，不因人民之聲請即受拘束，原告以此為
    私權訟爭之客體，於法不合；況原告請求被告應向稅捐機關
    辦理系爭建物稅籍名義變更聲明，經本院函查台中縣稅捐稽
    徵處，該處覆稱：辦理房屋稅籍名義變更，須先依據契稅條
    例之規定，檢附移轉證明文件，連同契稅申報書向房屋所在
    地鄉鎮市公所申報契稅，鄉鎮市公所核發契稅繳款書交新所
    有權人繳納，新所有權人繳清後，稅捐稽徵處方得審核辦理
    ，有台中縣稅捐稽徵處95年8月29日中縣稅東分房字第09570
    06734號函文，在卷足憑，是系爭建物之納稅義人名義變更
    必於契約繳納後，方得申請稅捐機關審核之。且依契稅條例
    第16條第1項後段規定，但未辦建物所有權第一次登記之房
    屋買賣、交換、贈與、分割，應由雙方當事人共同申報。按
    本件系爭房屋為原告所建築，今原告無償贈與被告占有使用
    ，依上開規定，自應由兩造共同申報契稅後，方得申請行政
    機關審核納名義人變更，惟迄今原告未與被告訂立贈與書面
    ，且未共同申報繳納契稅，為兩造不爭執，是被告辯稱：其
    聲請納稅義務人變更，行政機關亦無從核可之事實，應屬可
    採。原告之此部分之請求，無權利保護之必要，應予駁回。
七、綜上所述，被告未依約定代原告繳納系爭廠房93年度之房屋
    稅款，以致原告受有有2萬4511元之損害，原告依約請求被
    告賠償債務不履行之損害，於法有據，從而，原告請求被告
    給付原告2萬4511元，及自起訴狀繕本送達翌日起至清償日
    止，按年息百分之五計算之利息，為有理由，應予准許。至
    於原告請求被告應將門牌號碼台中縣石岡鄉○○村○○路
    959號及977號房屋之納稅義務人，變更為其名義，本屬行政
    法上稅捐機關之行政行為，不得為私權訴訟之客體，且原告
    復未與被告訂立贈與書面並共同申報完稅契稅，復無從聲請
    稅捐機關審核變更納稅義務人，原告此部分之請求為無理由
    ，應予駁回。
八、本判決原告勝訴部分為命給付之金額未逾新臺幣50萬元之判
    決，爰依職權宣告假執行。
九、本件事證已臻明確，兩造其餘攻擊防禦方法，及其他主張與
    事證，核於判決結果不生影響，爰不一一論述，附此敘明。
十、訴訟費用及假執行宣告之依據：民事訴訟法第79條、第389
    條第1項第5款。
中    華    民    國    95    年    11   月    17    日
                  民事第二庭    法  官  涂秀玲
正本係照原本作成。
如對本判決上訴，須於判決送達後20日內向本院提出上訴狀。
中    華    民    國    95    年    11   月    17    日
                                書記官


司法院資訊處製作；財團法人民間司法改革基金會備份。
